【裁判字號】    92,訴,195
【裁判日期】    920731
【裁判案由】    土地所有權移轉登記
【裁判全文】
臺灣彰化地方法院民事判決  九十二年度訴字第一九五號
    原      告    乙○○
    訴訟代理人    高明德律師
    複代理  人    丙○○
    被      告    甲○○
                            .
右當事人間請求土地所有權移轉登記事件，本院判決如左：
    主      文
被告應將坐落彰化縣花壇鄉○○段第一一地號、地目田、面積三千五百一十平方公尺
土地應有部分二分之一所有權移轉登記予原告。
訴訟費用由被告負擔。
    事      實
甲、原告方面：
一、聲明：如主文所示。
二、陳述：
（一）訴外人張欽於民國（下同）八十三年六月七日將其所有坐落彰化縣花壇鄉○○
      段第一一地號、地目田、面積三千五百一十平方公尺土地（下稱系爭土地）贈
      與給兩造，應有部分各二分之一。惟因當時法令限制農地不得移轉為共有，故
      兩造乃簽訂同意書，並約定原告就系爭土地應有部分二分之一之權利，先信託
      登記為被告之名義，待將來上開法令限制解除後，再由被告出具相關證件，將
      信託財產移轉登記予原告名下，然在此之前，兩造或兩造之繼承人仍應遵守信
      託登記之約定，不得異議。經上開約定後，原告為保障其應有部分二分之一之
      權益，雙方乃又同意就系爭土地以當時市價，設定相當於原告應有部分二分之
      一之價額新台幣（下同）一千五百萬元之抵押權。
（二）按原告將系爭土地應有部分二分之一之權益信託登記於被告名下時，當時民法
      對信託行為並無規定，且我國信託法迄於八十五年一月二十六日始公佈實施，
      惟信託法公佈實施前，實務上仍承認信託行為及其效力之存在。次按因私法上
      法律行為而成立之法律關係，非以民法有明文規定者為限，苟法律行為之內容
      ，並不違反公序良俗或強行規定，仍應賦予法律上之效力，如當事人本此法律
      行為而成立之法律關係，起訴請求保護其權利，法院不得以法無明文規定而拒
      絕裁判。再者信託關係係因委託人信賴受託人代其行使權利而成立，應認委託
      人有隨時終止信託契約之權利。
（三）今由於土地政策之改變，土地法及農業發展條例等相關法規，均已修正農地所
      有權得移轉登記為共有，是依兩造之約定，被告應將信託登記於其名下之土地
      ，移轉登記予原告，原告自有隨時終止信託契約之權利。惟經原告多次要求被
      告提供相關證件辦理移轉登記，被告始終藉故推託，嗣經本院通知原告行使抵
      押權並陳報抵押債權時，始知系爭土地業經查封即將拍賣，是以爰提起本訴訟
      ，主張以起訴狀繕本之送達，作為終止信託關係之通知，並請求被告將系爭土
      地應有部分二分之一所有權移轉登記予原告。
三、證據：提出同意書、土地登記謄本、被告戶籍謄本、本院民事執行處通知書各一
    份（以上均影本）等為證。
乙、被告方面：
    被告未於言詞辯論期日到場，亦未提出書狀作何聲明或陳述。
丙、本院依職權調閱本院九十一年度執字第一○一○二號執行卷宗、本院九十二年度
    重訴字第六十六號民事卷宗。
    理      由
一、本件被告經合法通知，未於言詞辯論期日到場，核無民事訴訟法第三百八十六條
    各款所列情形，爰依原告之聲請，由其一造辯論而為判決。
二、本件原告主張：訴外人張欽於八十三年六月七日將其所有系爭土地贈與給兩造，
    應有部分各二分之一。惟因當時法令限制農地不得登記為共有關係，故兩造乃約
    定原告就系爭土地應有部分二分之一之權利，先信託登記為被告之名義，待將來
    上開法令限制解除後，再由被告出具相關證件，將信託財產移轉登記予原告名下
    。經上開約定後，原告為保障其權益，兩造又同意就系爭土地以當時市價，設定
    相當於原告就系爭土地應有部分二分之一之價額一千五百萬元之抵押權。今由於
    土地政策之改變，土地法及農業發展條例等相關法規，均已修正農地所有權得移
    轉登記為共有，是依兩造之約定，被告應將信託登記於其名下之土地，移轉登記
    予原告，是以爰提起本訴訟，主張以起訴狀繕本之送達，作為終止信託關係之通
    知，請求被告將系爭土地應有部分二分之一之所有權移轉登記予原告等語；本件
    被告經合法通知並未到場爭執，亦未提出書狀作何聲明或陳述以供斟酌。
三、按私文書應由舉證人證其真正。但他造於其真正無爭執者，不在此限，民事訴訟
    法第三百五十七條定有明文。經查，本件原告主張：訴外人張欽於八十三年六月
    七日將其所有系爭土地贈與給兩造，應有部分各二分之一，因八十九年一月二十
    六日修正公佈前之土地法第三十條第一條前段規定：私有農地所有權之移轉，其
    承受人已能自耕者為限，並不得移轉為共有。故兩造乃約定原告應有部分二分之
    一之權利，先信託登記為被告之名義，待將來上開法令限制解除後，再由被告出
    具相關證件，將信託財產移轉登記予原告名下等情，業據原告提出兩造書立之同
    意書一份為證。又證人王貴（即系爭土地登記次序二、權利價值三百萬元之抵押
    權人）於本院九十二年七月二日準備程序期日證稱：（問：於設定第二順位抵押
    權時，被告是否有拿同意書給你看，當時情形為何？）「有。當時被告有拿給我
    看還有影印一紙給我，跟我說明土地其實是被告與乙○○各一半，是因無法分割
    ，所以登記在被告名下。乙○○設定第一順位的抵押權，其實是沒有債權，也沒
    有開本票」等語（見本院卷第六十八頁），足見該同意書確為兩造分別收執，亦
    為被告承認其真正，故原告提出之同意書應為真正，即無疑問。參以原告為保障
    其就系爭土地應有部分二分之一之所有權，兩造同意就系爭土地以當時市價，設
    定相當於原告應有部分二分之一之價額一千五百萬元之抵押權等情，有土地登記
    謄本附卷可稽。再本院依職權調閱本院九十二年度重訴字第六十六號證人王貴與
    本件兩造所涉確認債權不存在事件卷宗，證人王貴與本件原告間就本件兩造間實
    際上並無一千五百萬元之借款乙節並無爭執（見本院九十二年度重訴字第六十六
    號事件九十二年四月一日言詞辯論筆錄）等情。再由上開同意書所載：「同意書
    人甲○○等二人共同承張欽贈與土地」、「各持分二分之一贈與稅共同負擔繳納
    」、「因根據土地法第三十條規定耕地不得移轉為共有，茲同意上項耕地以甲○
    ○名義登記單有，絕不得異議」等語觀之，足認原告主張系爭土地係兩造共同受
    張欽所贈與，應有部分各二分之一，但由原告根據信託關係基於委託人地位，同
    意將其所有應有部分二分之一之所有權一併登記為被告所有等情，尚屬可信。
四、八十九年一月二十六日修正公佈前之土地法第三十條第一條前段關於私有農地所
    有權之移轉，其承受人以能自耕者為限，並不得移轉為共有之規定，基於法律不
    溯及既往原則，對於修正前之法律關係，仍有適用。惟兩造於八十三年間共同受
    贈訴外人張欽所有系爭土地，於訂約時具體約定將系爭土地所有權透過信託方式
    單獨登記與被告名義，此項約定為法律所不禁止，即非以不能之給付為標的，應
    認為自始有效，無民法第二百四十六條第一項前段及前土地法第三十條之適用（
    最高法院七十年度台上字第一六八八號判決參照）。本件原告根據信託關係將其
    受贈系爭土地應有部分二分之一之所有權登記為被告所有，既如前述，從而原告
    主張以起訴狀繕本之送達，作為終止信託關係意思表示之通知，請求被告將信託
    物即系爭土地應有部分二分之一所有權移轉登記與原告，為有理由，應予准許。
據上論結，本件原告之訴為有理由，依民事訴訟法第三百八十五條第一項前段、第七
十八條，判決如主文。
中      華      民      國    九十二    年      七      月    三十一    日
                                        民事第一庭
~B審判長法官  林金灶
~B      法官  鄭舜元
~B      法官  王昌鑫
右為正本係照原本作成。
如對本判決上訴，應於判決送達後二十日內向本院提出上訴狀。
~B法院書記官  張俞文
中      華      民      國    九十二    年      八      月      一      日


司法院資訊處製作；財團法人民間司法改革基金會備份。
